臺灣臺中地方法院刑事判決　　　　　　　　　　　　　九十三年度易字第四八六號
　　公　訴　人　臺灣臺中地方法院檢察署檢察官
　　被　　　告　乙○○
　　　　　　　　甲○○
　　　　　　　　己○○
右列被告等因詐欺取財案件，經檢察官提起公訴（九十一年度偵字第二四四三六號、
九十三年度偵字第一一八九號、第二六六二號），本院判決如左：
    主  文
乙○○、甲○○共同意圖為自己不法之所有，以詐術使人將本人之物交付，未遂，各
處有期徒刑肆月，如易科罰金，均以參佰元折算壹日。
己○○無罪。
    事  實
一、乙○○與甲○○（係陸軍軍官學校五十四期正期班畢業，於民國八十五年一月十
    六日退伍）共同基於意圖為自己不法所有之犯意聯絡，於民國九十年十月間，謀
    議假「中區軍人協進會」之名義，以佯稱：只要給付新臺幣（下同）一至三萬元
    不等之代價，即可如願地分發、調入至想要分發、調入之部隊之詐術，向因病至
    設於臺中縣太平市○○路○段三四八號國軍臺中總醫院就診之新兵，詐取財物。
    二人謀議既定後，隨由甲○○負責提供其所承租之臺中市○○市○○路五二巷二
    號，作為連絡地點，與其所使用之門號：0000000000號市內電話（係
    由不知情之江孟雈具名承租，經由不知情之己○○，轉借予甲○○使用），作為
    連絡工具，及設計、印製問卷調查之空白表格。另由乙○○負責印製以「中區軍
    人協進會」為抬頭，以伊為名義人，載有上開地址、市內電話號碼及門號：00
    00000000號行動電話號碼（係由乙○○承租使用）之名片數張，並攜帶
    由甲○○交付予伊之新兵問卷調查之空白表格，及上開名片，至國軍臺中總醫院
    ，假藉問卷調查之名義，以上開詐術，向新兵詐取財物。於九十年十二月四日，
    適有新兵戊○○、丁○○二人因病至國軍臺中總醫院就診，乙○○即持上開問卷
    調查之空白表格，主動要約戊○○、丁○○二人填寫，憑以取得該二人之基本資
    料及連絡方式。乙○○隨持一紙載有：裝甲兵學校、砲兵學校、通信兵學校、化
    學兵學校、陸軍後勤學校、飛彈指揮部、海岸巡防署..... 等一般人認為服役較
    為輕鬆，且較不具危險性之部隊名單，向該二人佯稱：只要給付一至三萬元不等
    之代價，伊可利用軍中之人脈關係，使該二人如願地分發、調入至想要分發、調
    入之部隊云云，並由乙○○交付上開名片一紙予丁○○（戊○○因當場予以拒絕
    ，而未收取乙○○之上開名片），乙○○並表示：要該二人考慮看看，過幾天伊
    再與該二人連絡，詢問意願，欲以此詐術，致該二人分別陷於錯誤，而分別給付
    予伊一至三萬元不等。嗣於數日後，乙○○乃依戊○○、丁○○二人所填載之問
    卷調查上之連絡電話，分別去電詢問該二人是否有意願給付予伊一至三萬元不等
    ，憑以分發、調入至想要分發、調入之部隊，但均遭該二人予以拒絕，致未能得
    逞。
二、案經國防部高等軍事法院檢察署移送及臺中市憲兵隊報請臺灣臺中地方法院檢察
    署檢察官偵查起訴。
    理  由
壹、有罪部分：
一、(一)、１、訊據被告乙○○固不否認：曾於右揭時地，事先印製以「中區軍人協進
    會」為抬頭，以伊為名義人，載有被告甲○○所承租之臺中市○○市○○路五二
    巷二號之地址，與被告甲○○所使用之門號：0000000000號市內電話
    ，及門號：0000000000號行動電話號碼（由被告乙○○承租使用）之
    名片數張。再攜帶由被告甲○○交付予伊之新兵問卷調查之空白表格，及上開名
    片，至國軍臺中總醫院，主動要約被害人戊○○、丁○○二人填寫問卷調查，並
    向該二人表示，可利用軍中之人脈關係，幫助該二人如願地分發、調入至想要分
    發、調入之部隊。並由被告乙○○交付上開名片一紙予被害人丁○○（被害人戊○○因當場予以拒絕，而未收取被告乙○○之上開名片）。嗣後，有依該二人所
    留之連絡電話，去電該二人，亦曾委託被告甲○○，代為去電詢問新兵所分發之
    部隊之事實（參本院卷第三三頁至第三六頁），但矢口否認有何詐欺取財之犯行
    ，辯稱：伊係保險業務員，為日後得順利向新兵招攬保險，乃利用上開問卷先取
    得新兵之基本資料及連絡方式，並免費義務地幫忙新兵分發、調入至想要分發、
    調入之部隊，並未要求新兵須給付任何代價。日後如真能幫助該新兵分發、調入
    至想要分發、調入之部隊，則伊向該新兵要保，該新兵一定不會拒絕。伊與被告
    甲○○協議，日後如果有新兵因此而向伊投保，伊會將保險公司給付予伊之業務
    獎金，酌給被告甲○○。伊等二人並非以此為詐術，向新兵詐取財物云云。２、
    訊據甲○○固不否認：曾於右揭時地，為被告乙○○設計、印製問卷調查之空白
    表格，再將之交付予被告乙○○。並與被告乙○○達成協議，如有新兵親自或打
    電話至其所經營之上址茶行詢問時，其將代為聯絡被告乙○○。待日後被告乙○○順利招得新兵向伊保險時，被告乙○○會將保險之業務獎金，酌分予其。其曾
    受被告乙○○之託，去電詢問新兵所分發之部隊之事實（參本院卷第三三頁至第
    三六頁），但堅詞否認有何詐欺取財之犯行，辯稱：不知被告乙○○有印製上開
    名片，亦未與被告乙○○共謀以上開詐術，向新兵詐取財物。其僅係協助被告乙○○，以利用其之軍中人脈，請認識之部隊長官，免費義務代為照顧新兵之方式
    ，憑以向該新兵招攬保險云云。(二)、惟查：１、被告乙○○曾於右揭時地，意圖
    為自己不法之所有，以填寫問卷調查為藉口，再持上開名片，假「中區軍人協進
    會」之名義，以佯稱：只要給付一至三萬元不等之代價，即可如願地分發、調入
    至想要分發、調入之部隊之詐述，欲向被害人戊○○、丁○○二人，詐取財物，
    但遭該二人拒絕，致未能得逞之事實，業據該二被害人先後於本院九十三年三月
    二十六日準備程序時及五月二十五日審理時，分別指述及結述明確（參本院卷第
    四○頁、第八七頁至第九三頁）。復有被告乙○○所印製之上開名片、被告所使
    用之門號：0000000000號行動電話之申租人資料各一紙，分附於九十
    一年度偵字第二六六二號偵查卷第一二頁、國防部高等軍事法院檢察署偵查卷第
    一四頁可參。２、被告乙○○、甲○○二人實際上，並未依法成立「中區軍人協
    進會」等情，業為該二人於本院審理時所自承（參本院卷第一○五頁）。３、被
    告乙○○在與證人即被害人戊○○、丁○○二人洽談時，從頭至尾均未表示：伊
    係保險業務員，亦未談論及保險相關事宜之事實，業為證人戊○○於九十三年五
    月二十五日本院審理時，結述明確，並為被告乙○○所自承（參本院卷第八九頁
    、第九○頁）。倘果如被告乙○○所辯：伊係欲免費義務為新兵服務，待日後新
    兵順利分發、調入至所欲分發、調入之部隊後，再向該新兵招攬保險一節屬實，
    則衡情伊應將此情先行告知新兵，表示：伊係保險業務員，伊幫忙新兵順利分發
    、調入至所欲分發、調入之部隊部分，係屬免費，但日後成功之後，新兵須向伊
    投保作為補償即可。否則倘日後該新兵在順利分發、調入所欲分發、調入之部隊
    後，仍拒絕向伊投保，伊豈非白忙一場？再徵以：被告乙○○於偵查中為檢察官
    訊問時，矢口否認有印製上開名片，供稱：伊平日均使用伊保險公司之業務員名
    片（參九十一年度偵字第二四四三六號偵查卷第一三九頁）云云，倘被告乙○○
    上開所辯屬實，則伊何須在偵查中矢口否認有印製及使用上開名片。在在足認被
    告乙○○上開所辯，顯係事後卸責之詞。４、被告甲○○於偵查中，供稱：要請
    新兵填載問卷調查，係為日後被告乙○○得以從事軍中團體保險之業務（參九十
    一年度偵字第二四四三六號偵查卷第一二八頁、第一二九頁）云云。然一般機關
    團體保險之招攬方式，係由保險公司直接與該機關團體達成協議，由該機關團體
    之專人匯整所有投保人之資料後，統一向保險公司直接投保，此一過程，並無保
    險業務員之介入。此與一般個人投保，通常係經由保險業務員向保險公司投保，
    有所不同。由此足徵被告甲○○上開所辯，應非實情。５、被告甲○○與被告乙○○當時均係保險業務人員（參本院卷第七一頁、第七三頁、第八一頁），應知
    保險業務獎金極為豐厚，屬保險業務員之主要收入來源。故衡以常情，倘該二人
    果均係以新兵日後向被告乙○○投保後，由被告乙○○將保險公司所核發保險業
    務獎金，分予被告甲○○，而免費為新兵從事上開分發、調入部隊之服務，則伊
    等二人理應先就保險業務獎金之分配，詳加約定，又豈會僅草率地約定：由被告
    乙○○「酌給」被告甲○○？由此足徵該二人上開所辯，顯與常情有違，應非實
    情。６、綜上所述，堪認被告乙○○、甲○○二人所辯，均無可取。本件事證明
    確，被告乙○○、甲○○二人之犯行已堪認定。
二、核被告乙○○、甲○○二人所為，係犯刑法第三百三十九條第三項、第一項詐欺
    取財未遂罪。被告乙○○、甲○○二人就上開犯行，具有犯意之聯絡及行為之分
    擔，均為共同正犯。被告乙○○、甲○○二人係在同一時地，共同以一詐騙行為
    ，同時詐騙被害人戊○○、丁○○二人，為想像競合犯，應依刑法第五十五條規
    定，從一重處斷，公訴人漏未斟酌上情，而認被告乙○○、甲○○二人所為，係
    屬連續犯，尚有未洽。至於被告乙○○、甲○○二人之後分別再去電詢問被害人
    戊○○、丁○○二人之行為，無非係伊等二人欲達最終得財目的之接續行為，而
    屬接續犯，併此指明。被告乙○○、甲○○二人已共同著手於犯罪行為之實行而
    未遂，為未遂犯，應依刑法第二十六條前段規定，減輕其等之刑。(二)、爰審酌：
    被告乙○○、甲○○二人均正值青壯，被告乙○○高職畢業，被告甲○○大學畢
    業，係因圖謀不法之利益，而犯本罪，其等之犯罪手段尚屬平和，犯罪所生危害
    非屬鉅大，實際上未有犯罪所得，未與被害人戊○○、丁○○二人達成民事和解
    ，暨犯罪後均否認犯行，態度不佳等一切情狀，各量處如主文所示之刑，並均諭
    知易科罰金之折算標準。
貳、無罪部分：
一、公訴意旨略以：被告己○○與被告乙○○、甲○○二人，共同基於意圖為自己不
    法所有之犯意聯絡，由被告己○○利用渠不知情之前妻江孟萑（原名江美玲）之
    名義，申請門號：0000000000號市內電話，安裝於被告甲○○上開租
    屋處，供被告甲○○使用，作為被告乙○○、甲○○二人，以上開詐術，向被害
    人戊○○、丁○○二人詐取財物之聯絡電話。因認被告己○○涉嫌與被告乙○○
    、甲○○二人共同犯刑法第三百三十九條第三項、第一項詐欺取財未遂之犯行云
    云。
二、按犯罪事實應依證據認定之，無證據不得認定犯罪事實；又案件不能證明被告犯
    罪者，應諭知無罪之判決，刑事訴訟法第一百五十四條第二項、第三百零一條第
    一項分別定有明文。再者，認定不利於被告之事實，須依積極證據，苟積極證據
    不足為不利於被告事實之認定時，即應為有利於被告之認定，更不必有何有利之
    證據；又認定犯罪事實所憑之證據，雖不以直接證據為限，間接證據亦包括在內
    ；然無論直接或間接證據，其為訴訟上之證明，須於通常一般之人均不致於有所
    懷疑，而得確信其為真實之程度者，始得據之為有罪之認定，業分經最高法院三
    十年上字第八一六號、七十六年臺上字第四九八六號著有判例。
三、公訴人認被告己○○涉有上開犯行，無非係以：被告己○○曾要求不知情之案外
    人即渠前妻江孟萑（原名江美玲），具名申請門號：0000000000號市
    內電話，安裝於被告甲○○上開居屋處，供被告甲○○使用，作為被告乙○○、
    甲○○二人，以上開詐術，向新兵詐欺財物之聯絡電話，及證人丙○○、庚○○
    於偵查中均證稱：被告己○○曾向證人丙○○鼓吹，要求證人丙○○應幫助被告
    乙○○、甲○○二人共同假「中區軍人協進會」之名義，以上開詐術，向新兵詐
    取財物等情為據。
四、訊據被告己○○固不否認：曾於右揭時地，應被告甲○○之要求，要求不知情之
    案外人即渠前妻江孟萑（原名江美玲），具名申請門號：0000000000
    號市內電話，安裝於被告甲○○上開居屋處，供被告甲○○使用之事實，但堅詞
    否認有何詐欺取財之犯行，辯稱：渠不並知供被告甲○○使用上開市用電話，事
    後遭被告乙○○、甲○○二人作為以上開詐術，向新兵詐欺財物之聯絡電話。渠
    亦不知被告乙○○、甲○○二人有以上開詐術，向新兵詐欺財物等語。
五、經查：(一)、被告己○○上開所辯，核與被告甲○○於本院準備程序時之供述（參
    本院卷第三四頁至第三六頁）相符。又上開市內電話，係案外人江孟萑於八十七
    年七月六日申請裝機等情，有單機基本資料查核一紙附於國防部高等軍事法院檢
    察署偵查卷第二八頁可稽。與被告乙○○、甲○○謀議以上開詐術，詐取財物之
    九十年十月間，兩者時間相差約三年三月之久。足見被告己○○當初出借上開市
    內電話予被告甲○○使用，應與事後甲○○、乙○○二人所共犯之詐欺取財未遂
    犯行無關。(二)、依證人即被害人戊○○之父黃明亮及證人即被害人丁○○之父張
    慶郎二人分別於偵查中之證述（參九十一年度偵字第二四四三號偵查卷第第一○
    三頁、第一一五頁），僅得證明：事後曾有某不詳男子，分別去電詢問該二人是
    否有意願給付代價，憑以分發、調入至被害人戊○○、丁○○二人所欲分發、調
    入之部隊等情，並無從證明被告己○○即為該去電詢問之男子。(三)、本院經綜觀
    卷內之其餘證據，並無法確切證明：被告己○○就被告乙○○、甲○○二人共同
    於右揭時地，以填寫問卷調查為藉口，再持上開名片，假「中區軍人協進會」之
    名義，以佯稱：只要給付一至三萬元不等之代價，即可如願地分發、調入至想要
    分發、調入之部隊之詐述，欲向被害人戊○○、丁○○二人，詐取財物未遂之犯
    行，與被告乙○○、甲○○二人間，具有犯意之聯絡及行為之分擔。自難徒以：
    被告己○○曾應被告甲○○之要求，要求不知情之案外人即渠前妻江孟萑（原名
    江美玲），具名申請上開市內電話，安裝於被告甲○○上開居屋處，供被告甲○○使用等情，即率認被告己○○就被告乙○○、甲○○二人所共犯之上開詐欺取
    財未遂犯行，具有犯意之聯絡及行為之分擔存在。(四)、至證人丙○○、庚○○二
    人固分別於偵查中，證稱：被告己○○曾向證人丙○○鼓吹，要求證人丙○○應
    幫助被告乙○○、甲○○二人共同假「中區軍人協進會」之名義，以上開詐術，
    向新兵詐取財物（參九十一年度偵字第二四四三六號偵查卷第七七頁、第七八頁
    、第九三頁）等語。稽被告己○○該部分所為，應僅係屬「幫助」被告乙○○、
    甲○○二人共同假「中區軍人協進會」之名義，以上開詐術，向新兵詐取財物之
    行為。惟證人丙○○、庚○○二人事後係獨自以「北區軍人協進會」之名義，利
    用職務之機會，向士官兵詐取財物，以資圖利，而分別經軍事檢察官及檢察官以
    違反貪污治罪條例起訴。該二證人事後並未與被告乙○○、甲○○二人共同假「
    中區軍人協進會」之名義，以上開詐術，向被害人戊○○、丁○○二人詐取財物
    等情，除據該二證人分別供陳在卷（參九十一年度偵字第二四四三六號偵查卷第
    七八頁、第九三頁）外，並有起訴書二份附於九十一年度偵字第二四四三六號偵
    查卷第二八頁至第四七頁可稽。準此，被告己○○之上開幫助行為，因與被告乙○○、甲○○二人前揭經本罪論科刑之共同假「中區軍人協進會」之名義，以上
    開詐術，向被害人戊○○、丁○○二人詐取財物未遂之犯行本身，並無助力。即
    被告劉正清之上開幫助行為與被告乙○○、甲○○共同假「中區軍人協進會」之
    名義，以上開詐術，向被害人戊○○、丁○○二人詐取財物未遂之犯罪結果間，
    並不具相當因果關係，自不得率以被告己○○上開幫助行為，對被告己○○論以
    共同詐欺取財未遂之幫助犯。且被告己○○之上開幫助行為，經核尚非屬被告乙○○、甲○○二人共同假「中區軍人協進會」之名義，以上開詐術，向新兵詐取
    財物未遂之詐欺取財罪之構成要件行為，自不得率將被告己○○，論以詐欺取財
    未遂之共同正犯。(五)、此外，本院復查其他積極確切之證據，足認被告己○○確
    有公訴人所指之上開犯行。揆諸上開說明意旨，自應為被告己○○無罪之諭知。
據上論斷，應依刑事訴訟法第二百九十九條第一項前段、第三百零一條第一項，刑法
第二十八條、第三百三十九條第三項、第一項、第五十五條、第二十六條前段、第四
十一條第一項前段，罰金罰鍰提高標準條例第一條前段、第二條，判決如主文。
本案經檢察官辛○○到庭執行職務。
中華      民      國      九十三      年    六    月      八      日
                                臺灣臺中地方法院刑事第十二庭
                                    審判長法  官  吳  進  發
                                          法  官  劉  兆  菊
                                          法  官  唐  敏  寶
右正本證明與原本無異。
如不服本判決，應於送達後十日內向本院提出上訴狀（須附繕本），上訴於臺灣高等
法院臺中分院。
                                          書記官
中      華      民      國      九十三      年    六    月      八      日
附錄論罪科刑法條
刑法第三百三十九條
意圖為自己或第三人不法之所有，以詐術使人將本人或第三人之物交付者，處五年以
下有期徒刑、拘役或科或併科一千元以下罰金。
以前項方法得財產上不法之利益或使第三人得之者，亦同。
前二項之未遂犯罰之。
